ACORDAO-COMPLETO-2495696

ACÓRDÃO 2524/2022 ATA 14/2022 - PRIMEIRA CÂMARA

VISTOS, relatados e discutidos estes autos de concessão de aposentadoria pela Fundação Escola Nacional de Administração Pública (Enap) .
ACORDAM os ministros do Tribunal de Contas da União, reunidos em sessão da 1ª Câmara, diante das razões expostas pelo relator, em:
9.1. considerar legal o ato de alteração de aposentadoria da Sra. Marcilene Gomes de Oliveira (21815/2020, peça 3) , concedendo-lhe o registro, nos termos do § 1º do art. 260 do RI/TCU; 
9.2. dar ciência do inteiro teor desta deliberação à interessada e à unidade jurisdicionada;
9.3. encerrar o processo e arquivar os presentes autos.

ATO DE APOSENTADORIA.

Primeira Câmara

Fundação Escola Nacional de Administração Pública (Enap).

3. Interessada: Marcilene Gomes de Oliveira (XXX.358.671-XX).

13.1. Ministro presente: Vital do Rêgo (na Presidência).
13.2. Ministros-Substitutos convocados: Augusto Sherman Cavalcanti e Weder de Oliveira (Relator).

WEDER DE OLIVEIRA

Em exame, ato de concessão de aposentadoria da Sra. Marcilene Gomes de Oliveira emitido pela Fundação Escola Nacional de Administração Pública (Enap) .
Reproduzo, com ajustes de forma, a instrução do auditor da Secretaria de Fiscalização de Integridade de Atos e Pagamentos de Pessoal e de Benefícios Sociais (Sefip) (peça 5) , que recebeu anuência do diretor da unidade especializada (peça 6) , bem como do MP/TCU, representado pelo procurador Rodrigo Medeiros de Lima (peça 7) :
" (...) EXAME TÉCNICO
Procedimentos aplicados
3.	Os procedimentos para exame, apreciação e registro de atos de pessoal encontram-se estabelecidos na Instrução Normativa TCU 78/2018 e na Resolução TCU 206/2007. Essas normas dispõem que os atos de pessoal disponibilizados por meio do e-Pessoal devem ser submetidos previamente a críticas automatizadas, com base em parâmetros predefinidos.
4.	As críticas das informações cadastradas na etapa de coleta do ato foram elaboradas e validadas levando-se em conta as peculiaridades de cada ato. Os itens verificados nessa etapa são inerentes a dados cadastrais, fundamentos legais, mapa de tempo, ficha financeira, assim como eventuais ocorrências de acumulação. Trata-se de verificações abrangentes, minuciosas e precisas e sem a necessidade de ação humana e, portanto, menos suscetível a falhas. As críticas aplicadas estão discriminadas no sistema, no Menu e-Pessoal, opção 'Crítica', que podem ser acessadas mediante concessão de perfil específico a servidores do TCU responsáveis pela análise.
5.	Além das críticas automatizadas, há verificação humana adicional no caso de haver alertas do sistema ou informações não formatadas, como esclarecimentos do gestor ou do controle interno.  
6.	As críticas também consideram os registros do Sistema Integrado de Administração de Recursos Humanos (Siape) . O Siape disponibiliza informações atualizadas sobre as parcelas que integram os proventos, diferentemente, portanto, do e-Pessoal, que informa as parcelas no momento do registro do ato. 
7.	Essa confrontação com o Siape fornece uma visão atual e verdadeira da situação, o que permite descaracterizar irregularidades e inconsistências que, embora constantes do e-Pessoal, já foram corrigidas.
8.	As verificações detectadas no ato encontram-se discriminadas na aba de pendências do ato no sistema e-Pessoal, bem como no espelho do ato contemplado por esta instrução.
Exame das Constatações
9.	Ato: 21815/2020 - Inicial - Interessado: MARCILENE GOMES DE OLIVEIRA - CPF: XXX.358.671-XX
9.1.	Parecer do Controle Interno: considerar o ato Legal.
9.2.	Constatação e análise: 
9.2.1.	Houve o registro de pelo menos uma rubrica com 'Denominação para análise pelo TCU = Vantagem de caráter pessoal (82106 - VPNI ART.62-A LEI 8112/90 - AT (Vantagem de caráter pessoal - VPNI art. 62-A Lei 8.112/90) - R$ 99,70) .
a.	Justificativa do Gestor de Pessoal: Não há. Verificação efetuada no âmbito do TCU.
b.	Análise do Controle Interno:  Não há. Verificação efetuada no âmbito do TCU.
c.	Análise da Equipe Técnica: Ilegal
Pelo tempo demonstrado, a incorporação de quintos decorrente do exercício de funções comissionadas não seria na proporção de 2/5 em cada função sim de 1/5 para cada uma, pois cada função foi exercida somente por um ano. Não há, portanto, amparo legal para a incorporação de mais 1/5 em cada função, como consta no ato de concessão.
9.3.	O quadro resumo de ocorrências e, quando for o caso, o detalhamento da norma legal e da jurisprudência para a inconsistência acima elencada encontra-se no anexo II dessa instrução. 
9.4.	Encaminhamento do ato: 
9.4.1.	Considerar ILEGAL e recusar registro do ato de Aposentadoria de MARCILENE GOMES DE OLIVEIRA do quadro de pessoal do órgão/entidade Fundação Escola Nacional de Administração Pública, com base nos arts. 71, inciso III, da Constituição Federal, 1º, inciso V, e 39, inciso II, da Lei 8.443/1992 e 260, § 1º, do Regimento Interno. 
9.4.2.	Com fulcro no art. 262, caput, do Regimento Interno deste Tribunal, determinar ao órgão/entidade Fundação Escola Nacional de Administração Pública que: 
a.	dê ciência, no prazo de quinze dias, contados da notificação, do inteiro teor desta deliberação ao interessado, alertando-o de que o efeito suspensivo proveniente da interposição de eventuais recursos junto ao TCU não o exime da devolução dos valores percebidos indevidamente, caso o recurso não seja provido.
b.	promova a exclusão, no prazo 15 (quinze) dias, contados a partir da ciência desta deliberação, sujeitando-se a autoridade administrativa omissa à responsabilidade solidária, da rubrica apontada em face de manifesta ilegalidade, uma vez que o seu pagamento não encontra respaldo na jurisprudência deste Tribunal.
c.	emita novo ato, livre da irregularidade ora apontada, em substituição ao ato de Aposentadoria de MARCILENE GOMES DE OLIVEIRA, submetendo-o à nova apreciação por este Tribunal, na forma do artigo 260, caput, também do Regimento.
d.	no prazo de trinta dias, contados da ciência da decisão, envie a este Tribunal documentos comprobatórios de que o interessado cujo ato foi impugnado está ciente do julgamento deste Tribunal.
e.	dispense a devolução dos valores indevidamente recebidos de boa-fé até a data da ciência do órgão/entidade Fundação Escola Nacional de Administração Pública, do acórdão que vier a ser proferido, com base no Enunciado 106 da Súmula da Jurisprudência do TCU.
CONCLUSÃO
10.	A abrangência e a profundidade das verificações levadas a efeito fundamentam convicção de que o ato 21815/2020 pode ser apreciado pela ilegalidade, em razão das irregularidades apontadas no item Exame das Constatações desta instrução, que representam afronta à legislação e à jurisprudência de referência.
11.	O aludido ato deu entrada neste Tribunal há menos de cinco anos, não sendo aplicável, portanto, o procedimento de contraditório e ampla defesa determinado pelo Acórdão 587/2011-TCU-Plenário.
PROPOSTA DE ENCAMINHAMENTO
12.	Ante o exposto, com fundamento no art. 71, inciso III, da Constituição Federal, no art. 1º, inciso V, e art. 39, incisos I e II, da Lei 8.443/1992, no art. 260 do Regimento Interno do Tribunal de Contas da União, propõe-se: 
12.1.	Considerar ILEGAL e recusar registro do ato de Aposentadoria de MARCILENE GOMES DE OLIVEIRA do quadro de pessoal do órgão/entidade Fundação Escola Nacional de Administração Pública, com base nos arts. 71, inciso III, da Constituição Federal, 1º, inciso V, e 39, inciso II, da Lei 8.443/1992 e 260, § 1º, do Regimento Interno.
12.2.	Com fulcro no art. 262, caput, do Regimento Interno deste Tribunal, determinar ao órgão/entidade Fundação Escola Nacional de Administração Pública que: 
12.2.1.	emita novo ato, livre da irregularidade ora apontada, em substituição ao ato de Aposentadoria de MARCILENE GOMES DE OLIVEIRA, submetendo-o à nova apreciação por este Tribunal, na forma do artigo 260, caput, também do Regimento.
12.2.2.	no prazo de trinta dias, contados da ciência da decisão, envie a este Tribunal documentos comprobatórios de que o interessado cujo ato foi impugnado está ciente do julgamento deste Tribunal.
12.2.3.	dispense a devolução dos valores indevidamente recebidos de boa-fé até a data da ciência do órgão/entidade Fundação Escola Nacional de Administração Pública, do acórdão que vier a ser proferido, com base no Enunciado 106 da Súmula da Jurisprudência do TCU.
12.2.4.	dê ciência, no prazo de quinze dias, contados da notificação, do inteiro teor desta deliberação ao interessado, alertando-o de que o efeito suspensivo proveniente da interposição de eventuais recursos junto ao TCU não o exime da devolução dos valores percebidos indevidamente, caso o recurso não seja provido.
12.2.5.	promova a exclusão, no prazo 15 (quinze) dias, contados a partir da ciência desta deliberação, sujeitando-se a autoridade administrativa omissa à responsabilidade solidária, da rubrica apontada em face de manifesta ilegalidade, uma vez que o seu pagamento não encontra respaldo na jurisprudência deste Tribunal."
É o relatório.

não há.

Procurador Rodrigo Medeiros de Lima.

APOSENTADORIA. INCORPORAÇÃO DE QUINTOS EM PROPORÇÃO ACIMA DA DEVIDA. MEDIDA SANEADORA. EXPLICAÇÕES DA UNIDADE JURISDICIONADA. LEGALIDADE. CIÊNCIA.

APOSENTADORIA (APOS)

Secretaria de Fiscalização de Integridade de Atos e Pagamentos de Pessoal e de Benefícios Sociais (Sefip).

Trata-se de ato de concessão de aposentadoria à Sra. Marcilene Gomes de Oliveira, emitido pela Fundação Escola Nacional de Administração Pública (Enap) .
A Secretaria de Fiscalização de Integridade de Atos e Pagamentos de Pessoal e de Benefícios Sociais (Sefip) , propõe a ilegalidade do ato, uma vez que "a incorporação de quintos decorrente do exercício de funções comissionadas não seria na proporção de 2/5 em cada função sim de 1/5 para cada uma, pois cada função foi exercida somente por um ano. Não há, portanto, amparo legal para a incorporação de mais 1/5 em cada função, como consta no ato de concessão" (peça 5, p. 2) .
O Ministério Público de Contas concorda com a proposta.
Não obstante as informações e análises constantes da instrução, da Sefip, minha assessoria solicitou esclarecimentos à Coordenação Geral de Pessoas da unidade jurisdicionada.
A Enap esclareceu, por e-mail (peça 10, p. 1) , que "a servidora foi designada para exercer Gratificação de Representação, instituída pela Lei nº 9.030, de 13/04/1995, código GR-I, em 12/02/1996, no valor de R$ 94,65. Ato contínuo, foi designada, em 13/12/1996, para exercer uma Gratificação de mesma natureza, porém tendo denominação GR-III, no valor total de R$ 136,31, a qual exerceu até setembro/2003".
E, por essas funções exercidas, incorporou 1/5 de cada gratificação, ou seja, 2/5, os quais, após os reajustes ao longo do tempo, são pagos nos valores de R$ 40,85 (1/5 de GR-I) e R$ 58,85 (1/5 de GR-III) , no total de R$ 99,70 (conforme evidenciado na ficha financeira, peça 9) , exatamente o valor constante do quadro de rubricas do ato em exame.
Como se depreende, ocorre erro de digitação na descrição da função incorporada do quadro "funções exercidas" do ato da interessada (peça 3, p. 3) , onde está registrado 2/5 de GR-01 e 2/5 de GR-03 (como indicado pela Sefip) , sendo o correto 1/5 de GR-I e 1/5 de GR-III, como informado pela Enap.
Nesse sentido, o ato deve ser apreciado pela legalidade, ainda que apresente a referida inconsistência, que não gera efeitos financeiros indevidos.
Diante do exposto, manifesto-me pela aprovação do acórdão que ora submeto à apreciação deste Colegiado.
TCU, Sala das Sessões, em 10 de maio de 2022.
Weder de Oliveira 
Relator